【裁判字號】    98,訴,1038
【裁判日期】    990301
【裁判案由】    殺人未遂等
【裁判全文】
臺灣桃園地方法院刑事判決              98年度訴字第1038號
公  訴  人  臺灣桃園地方法院檢察署檢察官
被      告  丁○○
指定辯護人  本院公設辯護人陳瑞明
上列被告因殺人未遂等案件，經檢察官提起公訴（98年度偵字第
20088 號），本院判決如下：
    主  文
丁○○殺人未遂，處有期徒刑伍年貳月。
    事  實
一、緣丁○○與丙○○原為男女朋友關係，因丙○○認二人關係
    不被丁○○親友認同，遂提議分手，並開始與丁○○疏離，
    惟不為丁○○所接受，仍不時撥打電話給丙○○或要求見面
    ，但屢遭丙○○拒絕。丁○○於民國98年9 月9 日晚間某時
    許，再次撥打電話與丙○○聯絡，並要求丙○○外出與之見
    面，仍遭丙○○拒絕，丁○○猶不死心，繼續撥打丙○○之
    電話，丙○○皆未接聽，丁○○乃改撥打丙○○之父母位於
    桃園縣桃園市○○街197 巷3 號所裝設之室內電話，並向接
    聽電話之女子表示要找丙○○之意，經該女子覆以：「丙○
    ○不在家，不要再撥打電話來」等語後，丁○○認丙○○應
    該居留前址，僅係不願意接聽其電話，甚為氣憤，遂騎乘腳
    踏車前住上址，並先行將腳踏車停放在桃園縣桃園市○○○
    街164 號後，徒步行至上址，見上址門外堆置雜物（含廢紙
    、紙箱、鋁罐等物）、盆栽，毗鄰復停放腳踏車、自小客車
    ，丁○○明知上址為現供人使用之公寓式住宅，若於上址門
    口放火，火勢一旦迅速蔓延，將燒燬整棟公寓，並可預見在
    夜間放火，因住戶處於休息狀態，反應較為遲緩，如其內住
    戶未能及時逃生，足以發生死亡之結果，竟罔顧人命及他人
    財物損失，萌生放火燒燬現供人使用住宅之故意及縱發生死
    亡結果亦不違背其本意之殺人不確定故意，於同年月10日凌
    晨0 時30分許，隨手拾取遭棄置之打火機，引燃上址住宅門
    前堆放之雜物，並將打火機一併丟入燃燒後，立即逃離現場
    ，旋火勢延燒，所幸附近住戶即時發覺，報警處理，少頃火
    勢即遭撲滅，僅致停放於上址門前之甲○○所有之腳踏車前
    輪燒損、乙○○所有之車牌號碼5261-DZ 自小客車左前側保
    險桿燒損，上址住宅並未燒燬，且未造成人員死亡之結果而
    止於未遂。嗣經警方調閱監視錄影畫面，發現丁○○涉有重
    嫌，於翌（11）日夜間23時30分許，拘提丁○○到案說明，
    始查悉上情。
二、案經桃園縣政府警察局桃園分局報告臺灣桃園地方法院檢察
    署檢察官偵查起訴。
    理  由
壹、證據能力方面：
    本案所引用之供述及非供述證據，經本院依法踐行調查證據
    程序，檢察官、被告、指定辯護人均不爭執各該證據之證據
    能力，且亦查無依法應排除其證據能力之情形，是後述所引
    用證據之證據能力均無疑義，先予敘明。
貳、認定被告有事實欄所載犯罪事實所憑之證據：
一、訊據被告固坦承至上址住宅放火，惟矢口否認有何放火燒燬
    現供人使用之住宅未遂及殺人未遂之犯行，辯稱：伊精神不
    好，只是想要去嚇嚇丙○○，沒有要殺她的意思，伊只是要
    燒紙箱、報紙而已云云。經查：
（一）被告於98年9 月10日凌晨0 時30分許，至其前女友丙○○
      上址住處，以隨手拾得之打火機點燃上址門外堆放之雜物
      後，並將打火機擲入一併燃燒即行逃離現場之事實，已據
      被告於警詢、偵查及本院審理時自承不諱，並有上址附近
      監視器翻拍照片4 張附卷可資佐證（見臺灣桃園地方法院
      檢察署98年度偵字第20088 號卷第29-30 頁），而上址現
      場因火勢造成甲○○所有之腳踏車前輪嚴重燒損、乙○○
      所有之車牌號碼5261-DZ 自小客車左前側保險桿燒損，堆
      放現場之紙張、鋁罐等雜物均受火熱而有不等程度之燒損
      ，亦有卷附桃園縣政府消防局98年9 月21日火災原因調查
      鑑定書及火災現場照片1 份可佐（參見本院卷第28-77 頁
      ），是上開事實，已堪認定。
（二）被告於警詢中對於其至上址放火之動機、目的，已明確供
      稱：案發前伊撥打電話給伊女友丙○○，但丙○○都不接
      電話，也沒有理伊，伊因一時氣憤就到丙○○母親家門前
      縱火。當時伊打電話去丙○○家，有一名女子接聽，並說
      丙○○不在，要伊不要再打電話去，伊認為丙○○有在家
      ，只是不願意接聽電話，伊對丙○○很生氣，伊點燃火後
      ，立即離開現場，不知道火勢如何，當時伊知道屋內有一
      名女子坐輪椅殘廢，至於屋內還有何人伊不知道等情在卷
      （參同前偵卷第7-10頁），證人丙○○在本院審理時亦結
      證稱：在火災發生當日傍晚，被告有打電話給伊要伊出去
      跟他見面，伊心想不要與被告在一起，就跟被告說不要見
      面，被告聽了之後情緒很激動，還罵一些很難聽的話，伊
      是叫被告不要再來找伊等語明確（見本院卷第90頁反面至
      91頁），顯見被告因證人丙○○欲與之分手，不願再與之
      見面一事甚為氣憤。被告固辯稱：伊只想要嚇嚇丙○○而
      已，沒有要放火燒燬住宅及殺人的意思云云。惟按殺人之
      決意，乃行為人主觀之決意，其主觀之決意，透過行為而
      外顯。行為人以外之人，可經由其外顯之行為（包括其準
      備行為、實施行為及事後之善後行為），綜合判斷而得探
      知，亦即應審酌加害人與被害人之關係、雙方發生糾葛之
      原因、所使用之兇器種類、加害之手段、下手之輕重、被
      害人受傷之部位及傷勢，並綜合案發當時其他客觀情形，
      依據經驗法則詳予審酌認定之。查本案起火地點為桃園縣
      桃園市○○街197 巷3 號住宅門外堆置雜物處，觀諸卷附
      現場照片，可知該地點除堆置雜物（含廢紙、紙箱、鋁罐
      等物）外，其旁置有數個盆栽，毗鄰復停放腳踏車、自小
      客車，而上址住宅為一公寓式建築，四鄰均可能有人居住
      ，且現今住宅所使用建材及屋內擺設，甚多木材或電器、
      電線等易燃物質，倘容任住宅門外堆置雜物燃燒，波及其
      旁停放之自小客車，引發自小客車油箱爆炸，火勢擴大蔓
      延非無可能延燒至住宅，屆時火勢一發不可收拾，若住戶
      逃生不及或逃生路線受阻，極有可能導致燒燬住宅並造成
      他人傷亡之結果，此為具有一般智識能力之人所週知之客
      觀事實，本件被告在上址住宅門口縱火，對於可能造成燒
      燬現供人使用住宅之結果，自難諉為不知，且被告知悉證
      人丙○○在桃園縣桃園市○○街197 巷3 號住宅內，該住
      宅內復尚有一名肢障女子（即證人丙○○妹妹）居住其內
      ，如放火燒燬上址住宅，不惟證人丙○○及其妹，其他居
      住在上址住宅之人及居住毗鄰上址住宅之人，皆有可能因
      火災發生死亡結果，被告既可預見前情，仍執意放火，並
      於放火後逃離現場，放任火勢延燒，益徵被告對於如發生
      死亡結果亦在所不惜之決意，被告有放火之故意及殺人之
      不確定故意甚明，是被告前開所辯，無非事後圖卸刑責之
      詞，洵無足取。
（三）末查，指定辯護人在本院準備程序時，以被告在本院應訊
      之情狀，認被告在為本件犯行時，或有因精神障礙或其他
      心智缺陷，致不能辨識其行為違法或欠缺依其辨識而行為
      之能力，聲請就被告行為之精神狀況為鑑定乙節，經本院
      函請行政院國軍退除役官兵輔導委員會桃園榮民醫院鑑定
      結果認：「個案（即被告）意識清醒，態度合作，衣著整
      潔，個人衛生稍差，言語對答合宜，無答非所問，情感恰
      當，思考內容及思考邏輯性尚可，目前無妄想、無幻覺、
      無自殺意念，身體軀力正常。一般智力功能檢查稍差，定
      向力、計算能力、記憶力、抽象思考能力及判斷能力皆無
      明顯異常。個案自述縱火是因與女朋友吵架，心情不好，
      過去無縱火情況，也非病態性縱火狂。個案從小學習能力
      稍差（心理衡鑑為輕度智能不足），可能另有學習動機，
      或行為問題或其他因素未完成小學學業，就在家中幫忙養
      牛至70年間，之後順利服役2 年，以上兵退伍後，做零工
      10幾年並娶妻，顯見過去的社會功能及社會判斷尚可，在
      事件當時，個案對人、時、地、物之描述皆很清楚，並對
      自己的行為（縱火）、目的（給她一點教訓）、後果（可
      能的財物損失及人員傷亡，個案在會談中對於被問到縱火
      釀成火災是會致人於死，個案是知道且很後悔的），推斷
      也屬是有能力，且知道的，個案過去曾有恐嚇取財、竊盜
      、傷害等前科，可能其有衝動及不顧後果的行為特質。個
      案最可能的情況為並無精神耗弱或精神喪失狀況，其意志
      力及判斷力無受損情形」等語，有該院99年1 月13日桃醫
      醫字第0980000265號函附精神鑑定報告書1 份在卷可稽（
      見本院卷第116-118 頁），再佐以證人丙○○在本院審理
      時就與被告相處情形亦證稱：被告書沒有讀很多，但與被
      告相處過程中，並未覺得被告精神有狀況或有怪異之行為
      舉動，被告只是因為都找不到工作，有點失志、覺得自己
      生不逢時等語（見本院卷第91頁反面-92 頁），可見被告
      於本案行為時，並無因精神障礙或其他心智缺陷，致不能
      辨識行為違法或欠缺依辨識而行為之能力，或顯著減低之
      情形。
二、綜上各情，被告前開所辯，無非事後諉卸之詞，不足採信，
    被告前揭放火燒燬現供人使用之住宅未遂及殺人未遂等犯罪
    事實，事證明確，犯行亦堪認定。
、論罪科刑：
一、核被告所為，係犯刑法第271 條第2 項、第1 項之殺人未遂
    罪，及同法第173 條第3 項、第1 項之放火燒燬現人供使用
    之住宅未遂罪。又放火行為原含有毀損性質，不另論毀損罪
    。被告以一放火行為，同時觸犯殺人未遂罪及放火燒燬現人
    供使用之住宅未遂罪，為想像競合犯，應依刑法第55條之規
    定，從重以殺人未遂罪處斷。又被告雖已著手放火殺人行為
    之實行，惟未生死亡之結果，為未遂犯，爰依刑法第25條第
    2 項之規定減輕其刑。爰審酌被告僅因不滿其女友丙○○欲
    與之分手，不願再與之見面，即在深夜至上址住宅門外為放
    火行為，雖火勢及時撲滅，未釀成災害，惟其行為極易因火
    勢延燒而造成人命、財產之重大損失，具有高度危險性，並
    考量被告智識程度、生活狀況、犯罪時所受之刺激暨犯後態
    度等一切情狀，量處如主文所示之刑，以資懲儆。
二、至被告用以放火之打火機1 個並未扣案，且被告亦供稱該打
    火機係隨手拾撿，並非其所有之物，復已投入雜物堆一併燃
    燒等語明確在卷，既查無積極證據足資證明該打火機屬於被
    告所有，或現尚存在，爰不為沒收之宣告。
據上論斷，應依刑事訴訟法第299 條第1 項前段，刑法第271 條
第2 項、第1 項、第173 條第3 項、第1 項、第55條、第25條第
2 項，判決如主文。
本案經檢察官周芝君到庭執行職務。
中    華    民    國    99    年    3     月    1     日
                  刑事第十二庭  審判長法  官  魏于傑
                                      法  官  羅國鴻
                                      法  官  許雅婷
以上正本證明與原本無異。
如不服本判決，應於判決送達後10日內向本院提出上訴狀（應附
繕本），其未敘述上訴理由者，應於上訴期間屆滿後20日內補提
理由書狀於本院，上訴於臺灣高等法院。
                                      書記官  吳玉蘭
中    華    民    國    99    年    3     月    5     日
附錄本案論罪科刑法條全文：
中華民國刑法第271條
殺人者，處死刑、無期徒刑或 10 年以上有期徒刑。
前項之未遂犯罰之。
預備犯第 1 項之罪者，處 2 年以下有期徒刑。
中華民國刑法第173條
放火燒燬現供人使用之住宅或現有人所在之建築物、礦坑、火車
、電車或其他供水、陸、空公眾運輸之舟、車、航空機者，處無
期徒刑或7 年以上有期徒刑。
失火燒燬前項之物者，處1 年以下有期徒刑、拘役或5 百元以下
罰金。
第 1 項之未遂犯罰之。
預備犯第 1 項之罪者，處 1 年以下有期徒刑、拘役或 3 百元
以下罰金。

司法院資訊處製作；財團法人民間司法改革基金會備份。
